臺灣高等法院民事裁定
111年度抗字第462號
抗  告  人  陳朝賀
上列抗告人因與相對人陳美玲等間請求返還不當得利等事件，對
於中華民國111年3月1日臺灣臺北地方法院110年度訴字第7229號
裁定提起抗告，本院裁定如下：
    主  文
原裁定關於命抗告人追加為原告部分廢棄。
    理  由
一、本件相對人陳美玲於原法院起訴主張：第三人即伊母親許素
    梅於民國74年間借用原審被告戴國禎之名義將所有門牌花蓮
    縣○○市○○路000號房屋（下稱系爭房屋）及坐落基地（下稱
    系爭土地，與系爭房屋合稱為系爭房地）登記在戴國禎名下
    （下稱系爭借名登記）。戴國禎自74年起至99年止收取系爭
    房地之租金新臺幣（下同）300萬元，嗣系爭房地於99年間
    經花蓮縣政府辦理徵收，徵收補償費暫估為100萬元，亦由
    戴國禎受領。許素梅於108年7月12日死亡，系爭借名登記已
    經終止，伊與第三人陳朝聰、陳朝幸及抗告人陳朝賀為許素
    梅之繼承人，因繼承得請求戴國禎返還已收取之系爭房地租
    金300萬元及徵收補償費100萬元，合計400萬元（下稱系爭
    債權），伊則得請求戴國禎返還其中4分之1即100萬元等情
    。爰依民法第1148條第1項、第541條、第179條規定，請求
    戴國禎給付100萬元，並自起訴狀繕本送達翌日起計付法定
    遲延利息等語（見原法院卷第9至16頁起訴狀），先予敘明
    。
二、按公同共有債權人起訴請求債務人履行債務，係公同共有債
    權之權利行使，非屬回復公同共有債權之請求，尚無民法第
    821條規定之準用；而應依同法第831條準用第828條第3項規
    定，除法律另有規定外，須得其他公同共有人全體之同意，
    或由公同共有人全體為原告，其當事人之適格始無欠缺（最
    高法院104年度第3次民事庭會議決議參照）。是公同共有人
    中一人或數人未得全體公同共有人同意而就公同共有債權起
    訴請求債務人履行債務，如他公同共有人拒絕同為原告無正
    當理由者，已起訴之原告得聲請法院以裁定命該未起訴之人
    於一定期間內追加為原告，逾期未追加者，視為已一同起訴
    。此觀民事訴訟法第56條之1第1項、第255條第1項第5款規
    定自明（最高法院104年度台上字第1549號判決意旨參照）
    。蓋訴訟標的對於數人必須合一確定而應共同起訴者，如其
    中一人或數人拒絕同為原告，將使其他人亦無法以訴訟伸張
    或防衛其權利，自有未宜。至於拒絕同為原告是否無正當理
    由，參酌民事訴訟法第56條之1立法說明，應由法院斟酌原
    告起訴是否為伸張或防衛其權利所必要等情形決定之。
三、本件相對人據其前揭主張提起訴訟，請求戴國禎給付100萬
    元本息，係就所主張之公同共有債權行使權利，倘其主張屬
    實，自須得公同共有人陳朝聰、陳朝幸及抗告人之同意，或
    由全體公同共有人為原告，當事人適格始無欠缺。是相對人
    未得陳朝聰、陳朝幸及抗告人同意，亦未由全體公同共有人
    為原告，而於起訴後依民事訴訟法第56條之1第1項規定，聲
    請原法院裁定命抗告人於一定期間內追加為原告，逾期未追
    加者，視為已一同起訴，其聲請應否准許，依照前揭說明，
    應斟酌相對人起訴是否為伸張或防衛其權利所必要等情形決
    定之。而查，抗告人係以：戴國禎為陳朝聰離異之前妻舅，
    陳朝聰與前妻離異前，與伊所屬姻親家族有密切金錢借貸、
    投資往來與糾紛，戴國禎係長期將收租所得交陳朝聰之前妻
    ，充為贍養費並供婚生子女使用，倘追加陳朝聰即生利害衝
    突。又系爭債權未列於許素梅遺產清單，且為可分金錢債權
    ，相對人訴請戴國禎給付，訴訟標的並無合一確定之必要，
    其起訴是否當事人不適格即有爭議。又本件爭議發生，已逾
    15年而罹於時效，相對人之請求，顯然不能獲得勝訴判決，
    相對人提起本件訴訟，無端將伊捲入，伊沒有必要追加為原
    告，避免已趨於平和之過往姻親關係再次決裂等語（見原法
    院卷第79至87頁、本院卷第7至11頁），為拒絕追加為原告
    之理由。由是可知，抗告人就系爭債權是否存在或為公同共
    有權利可否行使等節，均與相對人為相異之主張，其等利害
    關係並非一致。又相對人固主張：許素梅與戴國禎成立系爭
    借名登記，由許素梅借用戴國禎名義登記為系爭房地之所有
    權人，戴國禎自74年起至99年止收取系爭房地出租他人之租
    金300萬元，嗣系爭房地於99年間由花蓮縣政府辦理徵收，
    徵收補償費暫估為100萬元，亦由戴國禎受領云云，但觀諸
    卷附之房屋拆除證明書及土地登記簿謄本（見原法院卷第10
    3、137、140頁），似見系爭土地即坐落花蓮縣○○市○○段000
    ○00000地號土地原屬保證責任花蓮縣花蓮市第二信用合作社
    所有，於78年3月30日因徵收登記為台灣省所有，此若屬實
    ，則系爭土地顯非由許素梅借用戴國禎名義登記，相對人所
    主張之系爭借名登記是否屬實？顯然有疑。再者，觀諸卷附
    之切結書、印領清冊及委託書（見原法院卷第105、107、11
    5、117），似見戴國禎於86年6月30日已領取系爭房屋拆除
    徵收補償費139萬3207元，果若如此，則許素梅與戴國禎自8
    3年6月30日起可否就系爭房地仍存有借名登記契約，因此而
    每月收租1萬元至99年？更非無疑。再者，相對人雖主張系
    爭債權為公同共有（見原法院卷第57至58頁），但仍聲明請
    求戴國禎給付100萬元予自己，非給付予公同共有人全體（
    見原法院卷第177、9頁），則相對人之請求是否顯無理由，
    亦非全無斟酌餘地。前揭疑義，事涉系爭債權存否、數額多
    寡、性質如何、時效消滅、顯無理由與否之認定，影響相對
    人起訴是否為伸張或防衛其權利所必要之判斷，應由受訴法
    院於訴訟中闡明相對人敘明或補充，俾免遽憑原告不完足或
    顯然不正確之主張，無端將否認訴訟標的權利存在之第三人
    捲入訴訟，且擬制其追加為原告。原法院未經闡明，即依民
    事訴訟法第56條之1第1項規定，裁定命抗告人應於裁定送達
    5日內追加為原告，逾期未追加者，視為一同起訴，稍有速
    斷。抗告意旨指摘原裁定此部分不當，求為廢棄，非無理由
    ，應由本院廢棄原裁定關於命抗告人為原告部分，俾由原法
    院更為適法之處理。
四、末查，本件原法院經調查及闡明，依相對人之主張，系爭債
    權如難認為公同共有，則因陳朝聰、陳朝幸未對於原裁定聲
    明不服而已追加為原告，為保障其程序選擇權及處分權，非
    不得允陳朝聰、陳朝幸續為原告或撤回之。如依相對人之主
    張，應認系爭債權為相對人、陳朝聰、陳朝幸及抗告人公同
    共有，且認抗告人拒絕追加為原告非無正當理由，則相對人
    就所主張系爭債權之行使，因事實上無法得全體公同共有人
    之同意，為保護全體公同共有人之利益，而由其餘公同共有
    人起訴請求戴國禎清償予全體公同共有人，仍屬當事人適格
    （最高法院104年度台抗字第1081號裁定意旨參照）；如認
    抗告人拒絕追加為原告無正當理由時，得再定期命其追加為
    原告，附此敘明。
五、爰裁定如主文。
中　　華　　民　　國　　111 　年　　5 　　月　　18　　日
                  民事第十四庭  
                        審判長法  官  蔡和憲
                              法  官  周珮琦
                              法  官  周群翔
正本係照原本作成。
不得抗告。
中　　華　　民　　國　　111 　年　　5 　　月　　18　　日
　　　
　　　　　　　　　　　　　　　書記官  陳奕伃